【裁判字號】    98,訴,126
【裁判日期】    980709
【裁判案由】    塗銷抵押權設定登記
【裁判全文】
臺灣雲林地方法院民事判決               98年度訴字第126號
原      告  乙○○
            甲○○
            丁○○
上三人共同
訴訟代理人  己○○
被      告  中大紙業股份有限公司
法定代理人  戊○○
上列當事人間請求塗銷抵押權設定登記事件，本院於民國98年6
月25日言詞辯論終結，判決如下：
    主  文
被告應將坐落雲林縣水林鄉○○段1356地號、田地、面積2859.3
1 平方公尺; 同段1349地號、田地、面積2502.99 平方公尺; 及
同上鄉○○段2264地號、田地、面積2797.02 平方公尺等三筆土
地，由雲林縣北港地政事務所以民國71年北地水字第003791號收
件、民國71年11月25日登記，共同擔保債權總金額新台幣二百萬
元之抵押權登記塗銷。
訴訟費用新台幣二萬零八百元由被告負擔。
    事實及理由
一、原告主張:
（一）民國（下同）71年間，訴外人丙○○與被告公司因買賣紙
      張之關係，由余德利以其所有坐落雲林縣水林鄉○○段13
      56地號、田地、面積2859.31 平方公尺; 同段1349地號、
      田地、面積2502.99 平方公尺; 及同上鄉○○段2264地號
      、田地、面積2797.02 平方公尺等三筆土地（下稱系爭土
      地），設定擔保債權總金額新台幣（下同）200 萬元，存
      續期間:71 年10月31日至76年10月31日，清償日期:72 年
      4 月30日，利息、遲延利息、違約金均無約定之抵押權予
      被告，作為共同擔保，並經雲林縣北港地政事務所以71年
      北地水字第003791號收件、71年11月25日登記完畢（下稱
      系爭抵押權）。嗣余德利於90年4 月30日將系爭3 筆土地
      分別贈與原告3 人，並於同年5 月11日辦理所有權移轉登
      記完畢。
（二）按商人、製造人、手工業人所供給之商品及產物之代價，
      其請求權因二年間不行使而消滅。又以抵押權擔保之債權
      ，其請求權已因時效而消滅，如抵押權人，於消滅時效完
      成後，五年間不實行其抵押權者，其抵押權消滅。民法第
      127 條第8 款及第880 條分別定有明文。
（三）系爭抵押權所擔保之債權，自清償日72年4 月30日或該抵
      押權存續期間末日76年10月31日起算，均已罹於2 年之消
      滅時效。之後5 年內，被告亦未實行抵押權，被告之抵押
      權已告消滅。被告仍登記為抵押權人，即無法律上之原因
      而受有系爭抵押權登記之利益，爰依不當得利之法律關係
      ，請求被告塗銷。
（四）並聲明：求為判決如主文所示。
二、被告則以：
（一）系爭抵押權係為擔保被告與主債務人即訴外人丙○○間買
      賣紙類之生意往來之貨款債務所設定的，當時主債務人有
      開150 萬元的保證票給被告，但後來設定系爭抵押權後，
      該保證票經被告分別於75年1 月30日及75年1 月3 日還給
      主債務人及訴外人余昭潭了，被告還有其2 人取回上開支
      票時所出具的收據，且其2 人曾於81年至86年間，在大陸
      向被告說以後會還給被告等語。
（二）系爭抵權權所擔保的貨款，是主債務人陸陸續續向被告購
      買紙類的價金，雙方生意往來應該是到77年7 月為止，也
      有結算過，主債務人應該還欠被告95萬元左右。
（三）另本件言詞辯論期日前，被告有打電話跟原告的訴代說系
      爭貨款還有95萬元，只要還85萬元就可以，但是原告訴代
      說他先生（即主債務人）要回來了，要等他先生回來再說
      ，但後來就沒有談了等語置辯。
（四）並聲明:(1)原告之訴駁回;(2)訴訟費用由原告負擔。
三、兩造所不爭執之事項:
（一）主債務人丙○○與被告有購買紙類的生意往來，本件抵押
      權所擔保的是丙○○向被告購買紙類之生意上往來之價金
      債務。
（二）當初丙○○有簽發合計150 萬的票據擔保本件債務，但後
      來經丙○○、余昭潭2人相繼取回。
（三）設定系爭抵押權之3 筆土地原是訴外人即主債務人丙○○
      之父、原告3 人的祖父余德利所有，嗣經余德利將該3 筆
      土地分別贈予原告3 人所有，並已移轉所有權登記完畢。
四、得心證之理由:
（一）原告主張主債務人丙○○與被告公司因買賣紙張之關係，
      由訴外人余德利於71年間，以其所有系爭3 筆土地，設定
      系爭抵押權予被告公司，擔保主債務人與被告公司生意往
      來應給付被告公司之貨款債務，並於系爭抵押權設定登記
      時載明擔保債權之清償日期為72年4 月30日、存續期間自
      71年10月31日至76年10月31日。嗣經余德利於90年4 月30
      日將系爭3 筆土地分別贈與原告3 人，並於同年5 月11日
      辦理所有權移轉登記完畢等情，為被告所不爭執，並經證
      人即主債務人丙○○到庭證述屬實，且有原告提出之系爭
      土地登記第二類謄本在卷可按，足信屬實。
（二）按商人、製造人、手工業人所供給之商品及產物之代價，
      其請求權因2 年間不行使而消滅。又以抵押權擔保之債權
      ，其請求權已因時效而消滅，如抵押權人，於消滅時效完
      成後，5 年間不實行其抵押權者，其抵押權消滅，民法第
      127 條第8 款及第880 條分別定有明文。經查:
  1、 系爭抵押權所擔保之債權，既係主債務人向被告公司購買
      紙類商品之生意往來之貨款債權，自屬商人所供給商品之
      代價，其請求權因2 年間不行使而消滅。因此，原告主張
      系爭抵押權所擔保之債權，自清償日72年4 月30日或該抵
      押權存續期間末日76年10月31日起算，均已罹於2 年之消
      滅時效乙節，足信屬實。
  2、 被告雖辯稱主債務人丙○○曾於81年至86年間，在大陸向
      被告承認上開債權，並答應以後會還給被告等語。然為原
      告及證人即主債務人到庭所否認，而被告無法舉證以實其
      說，且被告亦無法明確說明主債務人為上開承認之時、地
      及當時之狀況等詳細情節，難信屬實。
  3、 況且，縱認被告上開所辯系爭抵押權所擔保之債權，有經
      主債務人承認之消滅時效中斷事由屬實。然依民法第137
      條第1 項規定「時效中斷者，自中斷之事由終止時，重行
      起算。」，則該債權請求權之2 年消滅時效，至遲於88年
      底亦已完成。而被告於該債權之請求權已因時效而消滅後
      ，未於5 年間實行其抵押權，依上開規定意旨，其抵押權
      亦已消滅。
  4、 因此，原告主張被告之系爭抵押權已消滅，足以採信。
（三）又按無法律上之原因而受利益，致他人受損害者，應返還
      其利益。雖有法律上之原因，而其後已不存在者，亦同。
      民法第179 條亦有明文規定。本件被告之系爭抵押權既已
      消滅，惟仍於土地登記簿謄本上登記其為系爭抵押權人，
      即屬無法律上之原因而受有利益，並致土地所有權人即原
      告等人受有損害之不當得利。因此，原告等人本於上開規
      定，請求被告塗銷系爭抵押權登記，為有理由，應予准許
      。
五、結論：原告之訴為有理由，依民事訴訟法第78條，判決如主
    文。
中    華    民    國    98    年    7     月    9     日
                  民事第二庭    法  官  黃一馨
以上正本係照原本作成
如對本判決上訴，須於判決送達後廿日內向本院提出上訴狀
中    華    民    國    98    年    7     月    9     日
                                書記官  曾玲玲


司法院資訊處製作；財團法人民間司法改革基金會備份。
